臺灣臺中地方法院民事簡易判決
110年度豐簡字第378號
原      告  謝明清  
訴訟代理人  林秀夫律師
被      告  周坤男  
            周坤正  
            周坤利  
前列三人共同
訴訟代理人  薛力榮律師
上列當事人間請求拆除地上物返還土地事件，本院於民國110年1
0月19日言詞辯論終結，判決如下：
    主      文
被告應將坐落臺中市○○區○○○段000000地號土地上如附圖二編號
甲所示之地上物及裝設在臺中市○○區○○○段0000○號建物牆面上之
電表箱拆除，並將土地騰空返還予原告。
被告應給付原告新臺幣461元，及其中新臺幣340元自民國110年3
月14日起至清償日止，其中新臺幣121元自民國110年10月6日起
至清償日止，均按年息百分之5計算之利息。
原告其餘之訴駁回。 
訴訟費用由被告負擔10分之9，餘由原告負擔。
本判決第一、二項得假執行。
原告其餘假執行之聲請駁回。 
    事實及理由
一、原告主張：
　㈠緣臺中市○○區○○○段000000地號土地（下稱121-26地號土地）
    原為原告之父所有，嗣原告之父於民國106年11月間過世，
    由原告與訴外人謝明義、謝明洲三兄弟繼承分割，原告之應
    有部分為2179分之738，訴外人謝明義、謝明洲之應有部分
    分別為2179分之492、2179分之949；原告與訴外人謝明義、
    謝明洲再於107年1月30日達成分管協議，並經臺中市豐原地
    政事務所於107年7月31日以豐普登字第075080號辦理共有物
    使用管理登記在案（下稱系爭分管契約），由原告分管如附
    圖一即121-26地號土地分管示意圖編號A部分、訴外人謝明
    義分管如編號B部分、訴外人謝名洲分管如編號C部分。而坐
    落於121-26地號土地上之同段5507建號即門牌號碼臺中市○○
    區○○路000號建物（下稱系爭建物）係被繼承人謝羅春鳳死
    亡後，由全體繼承人即原告與訴外人謝明義、謝明洲於107
    年7月28日協議分割，由原告單獨取得系爭建物所有權。
　㈡附圖一編號B所示之土地上則有訴外人謝明義所搭建之廠房（
    下稱系爭廠房）。訴外人謝明義於108年9月11日將其121-26
    地號土地之應有部分出售予被告3人，並於同年月30日完成
    移轉登記。被告於購買時均知悉系爭土地有分管契約，應受
    原分管契約之拘束，竟仍在附圖二編號甲所示之位置上加設
    鐵皮牆面，又將電表箱掛於系爭建物外牆，共占用原告分管
    之土地面積達17.81平方公尺，侵害建物所有權及土地之管
    理使用。而121-26地號土地109年之申報地價為每平方公尺
    新臺幣（下同）200元，被告於108年9月11日購入，依土地
    法第97條規定，估算至110年10月5日言詞辯論期日止，應給
    付原告相當於租金之費用1,093元（計算式：17.81×200×36.
    83÷12×0.1＝1,093），爰依民法第767條第1項、第184條第1
    項、第185條第1項、第213條規定，請求判決如訴之聲明等
    語。並聲明：1.被告等3人應共同將如附圖二所示之土地複
    丈成果圖編號甲部分（面積17.81平方公尺）之地上物撤除
    、地上電線等雜物移除，將土地騰空返還原告，暨將依附於
    原告牆面上（與被告相鄰之牆面）之電表箱拆除。2.被告應
    給付原告1,093元，及自起訴狀繕本送達被告翌日起至清償
    日止，按年息百分之5計算之利息。
　㈢對被告抗辯之陳述：
　1.就如附圖二所示之複丈成果圖編號甲之部分並非原告之父親
    所搭建，是訴外人謝明義所搭建。勘驗照片編號6（即本院
    卷第173頁）所示之電表箱及工廠內部的鐵皮牆面則係被告
    所搭建。
　2.系爭分管契約業經辦理共有物使用管理登記在案，具公示效
    力，被告3人向訴外人謝明義購買應有部分時，理應知悉上
    情，自應受系爭分管契約之拘束。
 二、被告則以：
　㈠系爭建物為原告及訴外人謝明義、謝明洲之父親於80年5月20
    日所建，其旁有一車庫，當時供全家人使用，原告父親再於
    88年間將該車庫改裝成工廠供訴外人謝明義使用，並於99年
    間擴建至如今規模（即勘驗筆錄所載B建物），仍為訴外人
    謝明義使用，嗣原告及訴外人謝明義、謝明洲之父親及母親
    分別於106年11月及107年4月過世，故系爭建物及系爭廠房
    陸續發生繼承事實，而繼承人等於107年7月29日成立遺產分
    割協議，由原告單獨取得系爭建物之所有權，121-26地號土
    地則由原告及訴外人謝明義、謝明洲共有，三人並於107年7
    月31日辦理系爭分管契約登記，然此僅不過將訴外人謝明義
    系爭廠房長年之使用現況明文協議及進行登記而已。訴外人
    謝明義嗣於108年10月間將121-26地號土地之應有部分及系
    爭廠房出售予被告3人。
　㈡原告就系爭建物及系爭廠房均具有繼承人地位，自應繼受其
    上之一切權利、義務，是原告就系爭廠房部分確已因繼承而
    應繼受其上一切義務，故本件原告自身即為義務人，不得居
    於權利人之地位又主張民法第767條第1項、第184條第1項前
    段等權利。再依據原告所提「共有土地分管契約書及分管圖
    」第3條及第4條約定，原告於107年7月28日成立系爭分管契
    約時，已存在本件土地分配使用狀況，原告亦同意不再異議
    ，應無理由提起本件訴訟。況如附圖二編號甲所示之電表箱
    、工廠內部的鐵皮牆面等均非被告所搭建。
  ㈢原告將分管契約視同和解契約，已為不當類比，再以此不當
    類比推出原告不須依民法第1148條第1項規定為繼受義務所
    拘束之結論，實無可採。況系爭廠房性質上無法為保全登記
    ，迄今系爭廠房之房屋納稅義務人仍為包括原告在內之原繼
    承人全體，僅事實上交由被告繳納。換言之，系爭廠房之所
    有權為包括原告在內之全體繼承人所公同共有，系爭分管契
    約不過將系爭廠房事實上處分權約定永久歸由訴外人謝明義
    獨享，故訴外人謝明義所出售者，僅為其於121-26地號土地
    之應有部分及系爭廠房之永久事實上處分權，是原告就系爭
    廠房仍為義務人之一，並無疑義。
　㈣承上，121-26地號土地為兩造及訴外人謝名洲所共有，系爭
    廠房之所有權現仍為原告及訴外人謝明義、謝名洲所共有，
    被告所取得者僅為永久事實上處分權，是本件雖無法直接適
    用民法第425條之1之法定租賃關係，惟參該條基於社會經濟
    公益之立法目的及立法理由，為避免浪費社會成本，設有推
    定租賃關係之必要。而本件因原土地所有人於訂立分管契約
    時，系爭廠房已存在於121-26地號土地之上，基於當事人之
    合理的意思與預見為基礎，推定當事人間已有默許繼續使用
    土地之意思，故本件應可類推適用民法第425條之1第1項之
    規定等語，資為抗辯。並聲明：原告之訴駁回。
三、法院得心證之理由：
　㈠原告主張121-26地號土地原為原告之父所有，嗣原告之父過
    世後，由原告與訴外人謝明義、謝明洲三兄弟繼承分割，原
    告之應有部分為2179分之738，訴外人謝明義、謝明洲之應
    有部分分別為2179分之492、2179分之949。原告與訴外人謝
    明義、謝明洲就共有之121-26地號土地於107年1月30日達成
    協議分管，並於同年7月31日辦理共有物使用管理登記；而
    坐落於121-26地號土地上之系爭建物係由被繼承人謝羅春鳳
    之全體繼承人於107年7月28日協議分割後，由原告單獨取得
    系爭建物之所有權。嗣訴外人謝明義於108年9月11日將其12
    1-26地號土地之應有部分出售予被告3人，並於同年月30日
    完成移轉登記等情，業據其提出土地登記申請書、共有土地
    分管契約書及分管圖、立共有土地分管契約書人、121-26地
    號土地分管示意圖、121-26地號土地登記第一、三類謄本、
    臺中市政府地方稅務局豐原分局107年7月印花稅大額憑證應
    繳納稅額繳款書、遺產分割協議書、建物所有權狀、現場照
    片、臺中市政府地方稅務局109年地價稅繳款書、地籍圖謄
    本、臺中市豐原地政事務所土地複丈成果圖等件為證。至於
    系爭廠房則坐落在如附圖一編號B所示之土地上乙節，復據
    本院於110年8月13日會同兩造前往現場履勘並囑託臺中市豐
    原地政事務所（下稱豐原地政事務所）測量人員進行測量，
    有本院勘驗筆錄、現場照片、豐原地政事務所110年9月1日
    豐地二字第1100007983號函檢送之複丈成果圖（即附圖二）
    在卷可稽（見本院卷第159至193頁)，上開事實，且為被告
    所不爭執，堪信為真實。
　㈡系爭廠房之所有權/事實上處分權人為何？
　1.證人謝名洲於本院審理時到庭具結證稱：系爭廠房所在之處
    原本是作為伊、訴外人謝明義及原告3兄弟共同的車庫，嗣
    因訴外人謝明義需要蓋廠房使用，伊之父親遂於大約23年前
    讓訴外人謝明義搭蓋系爭廠房前半段，即比較靠近馬路的部
    分，廠房後段則是伊之父親於大約13年前再加蓋的；當時因
    為其3兄弟都住在系爭廠房隔壁的系爭建物，所以伊知道系
    爭廠房前半段是訴外人謝明義所蓋的；系爭廠房內如本院勘
    驗照片編號10之電箱（見本院卷第179頁）是訴外人謝明義
    裝設的，勘驗照片編號8、9、11之浪板等物，則是訴外人謝
    明義出售系爭廠房前後找人裝上去的等語（見本院卷第248
    、249頁）。而原告於本院110年10月5日審理時亦陳稱：系
    爭廠房是伊之兄謝明義搭建的等語（見本院卷第226頁）。
    從而，系爭廠房應係訴外人謝明義所興建；縱使如訴外人謝
    名洲所述，訴外人謝明義僅搭蓋系爭廠房之前半段，然由卷
    附之勘驗照片所示，系爭廠房之前、後段相通，並非個別獨
    立之建物，有勘驗照片在卷可參（見本院卷第181頁），則
    依民法第811條規定，應認後段廠房仍由訴外人謝明義取得
    所有權。是以，訴外人謝明義與被告3人為本件買賣交易前
    ，確為該廠房之所有權人，應堪認定。
　2.訴外人謝明義嗣將121-26地號土地之應有部分，連同系爭廠
    房一併出售予被告3人乙節，業據被告所自承（見本院卷第2
    18頁民事答辯狀第二㈥），而系爭廠房雖無法移轉所有權，
    然仍得以轉讓事實上處分權。從而，被告3人既向訴外人謝
    明義買受系爭廠房，則該廠房之事實上處分權現為被告3人
    所共有，亦可認定。則被告辯稱：系爭廠房之所有權現仍為
    原告及訴外人謝明義、謝名洲所共有等語，即難憑採。
　㈢訴外人謝明義與其父間之使用借貸關係，被告3人應無從主張
    ：
　1.由證人謝名洲之前開證述可知，系爭廠房於13年前興建完成
    （含加蓋部分）時，斯時121-26地號土地仍為原告之父所有
    ，而證人謝名洲復證稱：係因訴外人謝明義需要蓋廠房使用
    ，其父遂同意訴外人謝明義在121-26地號土地上搭蓋系爭廠
    房等語，復無證據足認渠等間有支付對價，故應認原告之父
    係基於父子關係，而同意訴外人謝明義使用借貸121-26地號
    土地搭建廠房。嗣原告之父於106年11月間過世，121-26地
    號土地經原告、訴外人謝明義、謝名洲繼承後，原告及訴外
    人謝名洲自應繼受前述使用借貸關係。
　2.按債為特定人間之權利義務關係，僅債權人得向債務人請求
    給付，第三人並無請求債務人向債權人給付之權利，此為債
    之相對性原則；債權債務之主體，以締結契約之當事人為準
    ，應由各該當事人行使契約上之權利或負擔其義務。主體如
    有變更，係屬更改或契約承擔之性質，非得契約原當事人之
    同意，不得為之（最高法院87年度台上字第1964號裁判意旨
    參照）。本件使用借貸屬債之關係，僅債權人即訴外人謝明
    義得向原告之父或其繼承人主張權利，惟訴外人謝明義將12
    1-26地號土地之應有部分連同系爭廠房一併出售予被告3人
    後，依前開說明，被告3人即無從對原告或訴外人謝名洲主
    張使用借貸關係，乃屬當然。
　㈣系爭分管契約對被告是否有效？
　  按不動產共有人間關於共有物使用、管理、分割或禁止分割
    之約定或依第820條第1項規定所為之決定，於登記後，對於
    應有部分之受讓人或取得物權之人，具有效力，民法第826
    條之1定有明文。查本件原告與訴外人謝明義、謝明洲於107
    年1月30日就121-26地號土地達成分管協議，並經臺中市豐
    原地政事務所於107年7月31日以豐普登字第075080號辦理共
    有物使用管理登記在案，由原告分管如附圖一編號A部分、
    訴外人謝明義分管如編號B部分、訴外人謝名洲分管如編號C
    部分等事實，有土地登記申請書、共有土地分管契約書及分
    管圖、立共有土地分管契約書人、121-26地號土地分管示意
    圖附卷可稽（見本院卷第97至106頁）。則依前開規定，系
    爭分管契約對受讓121-26地號土地應有部分之被告3人而言
    ，即具有效力。
  ㈤原告請求被告3人拆除如附圖二編號甲所示之地上物、地上電
    線等雜物移除，將土地騰空返還原告，及將依附於原告牆面
    上之電表箱拆除，有無理由？
　1.按建物之拆除，為事實上之處分行為，未經辦理所有權第一
    次登記之建物，僅所有人或有事實上處分權之人，方有拆除
    之權限。該建物如為共有者，其拆除依民法第819條第2項規
    定，應得共有人全體之同意。土地所有權人請求拆除占用其
    地之建物，該建物如為共有者，須以建物全體共有人為被告
    ，其當事人始為適格（最高法院105年度台上字第1836號判
    決意旨參照）。
　2.被告3人向訴外人謝明義購得系爭廠房而取得事實上處分權
    ，已如前述，且附圖二編號甲所示部分確有占用原告之分管
    區域（即如附圖一編號A所示），有附圖二之複丈成果圖可
    稽，然被告3人就前開占用原告分管區域部分，無從對原告
    主張使用借貸關係，業經敘明於前。再者，依附於原告牆面
    上之電表箱即如本院勘驗照片編號10（本院卷第179頁）之
    電表箱為訴外人謝明義請人裝設乙節，復據證人謝名洲證述
    如前，故被告3人向訴外人謝明義購買系爭廠房時，應一併
    移轉予被告3人。準此，原告請求被告3人拆除附圖二編號甲
    所示之地上物及將依附於原告牆面上之電表箱拆除，為有理
    由，應予准許。
　3.至原告請求被告3人將地上電線等雜物移除部分，則因原告
    於勘驗時並未予以特定，亦未請求地政機關於複丈成果圖上
    予以標示，且由本院勘驗照片也未能顯示占用原告分管區域
    之地面雜物為何，是以，原告此部分請求，即非有據，應予
    駁回。
  ㈥關於原告請求被告給付相當於租金之不當得利暨相關利息部
    分：
  1.按無權占有他人土地，可能獲得相當於租金之利益為社會通
    常之觀念（最高法院61年度台上字第1695號判決亦同此旨）
    ；其所受利益，為使用本身，而「相當於租金」係原受利益
    依其性質不能返還時應償還之價額。再依不當得利之法則請
    求返還不當得利，以無法律上之原因而受利益，致他人受有
    損害為其要件，故其得請求返還之範圍，應以對方所受之利
    益為度，非以請求人所受損害若干為準。次按「城巿地方房
    屋之租金，以不超過土地及其建物申報總價額年息10%為限
    」，此於租用基地建築房屋亦準用之，土地法第97條第1項
    、第105條定有明文。而前開規定所稱之「城巿地方」，指
    依法發布都市計畫內之全部土地而言，此參酌平均地權條例
    第3條及土地稅法第8條之規定益為灼然（最高法院93年度台
    上第1718號判決意旨參照）；所謂土地價額，依同法施行法
    第25條之規定，係指法定地價而言，而土地法第148條規定
    土地所有權人依土地法所申報之地價為法定地價，故土地法
    第97條所謂之土地申報價額，即指該土地之申報地價。依土
    地法施行法第25條、土地法第148條、平均地權條例第16條
    規定，上述土地價額係指法定地價亦即土地所有權人依土地
    法所申報之地價而言，如未申報則以土地公告地價80%為申
    報地價。另就基地租金之數額，除以基地申報地價為基礎外
    ，尚須斟酌基地之位置，工商業繁榮之程度，承租人利用基
    地之經濟價值及所受利益等項，並與鄰地租金相比較，以為
    決定（最高法院68年台上字第3071號判例意旨參照）。
　2.查被告3人就附圖二編號甲所示之部分確有無權占有如附圖
    一編號A所示之部分，業經敘明如前，則被告即因而受有相
    當於租金之利益，致原告就其分管土地之使用收益權能遭受
    損害，則原告自得依民法第179條規定，請求被告給付因占
    用系爭土地所受相當於租金之不當得利。而121-26地號土地
    於108年之申報地價為每平方公尺256元（以公告地價每平方
    公尺320元之80％為其申報地價）、109年之申報地價為每平
    方公尺200元（110年之公告地價分別為每平方公尺250元，
    以公告地價80％為其申報地價，亦與109年之申報地價同），
    有土地登記第一類謄本在卷可佐（本院卷第95頁），另121-
    26地號土地位於臺中市豐原區東陽路、中88鄉道上，系爭建
    物前方有一公車站牌，有公車行經及對外聯絡，附近有其他
    住家及工廠，有勘驗筆錄、勘驗照片及Google街景圖在卷可
    參（見本院卷第183至189、255頁）。本院綜合上情，考量
    系爭土地基地位置、利用狀況、交通便利與繁榮程度、使用
    經濟效用等一切情狀，認原告請求按被告占用系爭土地面積
    及申報地價10%計算相當於租金之不當得利，尚屬過高，應
    以系爭土地申報地價6%計算，堪稱適當。是以，被告無權占
    有系爭土地，自購入系爭土地之日即108年9月11日起，至11
    0年10月5日言詞辯論期日止，受有獲得相當於租金之不當得
    利數額為461元【計算式：108年9月11日起至108年12月31日
    ：256×17.81×6％×112/365＝84；109年1月1日起至109年12月3
    1日：200×17.81×6％＝214；110年1月1日起至110年10月5日：
    200×17.81×6％÷12×278/365＝163；84＋214＋163＝461，元以下
    四捨五入】。從而，被告自108年9月11日起至110年10月5日
    止，應給付相當於租金之不當得利之數額為461元，原告逾
    此部分之請求，即非可採。
　3.按給付有確定期限者，債務人自期限屆滿時起，負遲延責任
    ；給付無確定期限者，債務人於債權人得請求給付時，經其
    催告而未為給付，自受催告時起，負遲延責任。其經債權人
    起訴而送達訴狀，或依督促程序送達支付命令，或為其他相
    類之行為者，與催告有同一之效力；遲延之債務，以支付金
    錢為標的者，債權人得請求依法定利率計算之遲延利息；應
    付利息之債務，其利率未經約定，亦無法律可據者，週年利
    率為百分之5。民法第229條第1項、第2項、第233條第1項前
    段、第203條分別定有明文。查本件原告對於被告之前揭不
    當得利請求權，係屬給付無確定期限之金錢債權，亦無約定
    遲延利息之利率，既經原告起訴而起訴狀繕本於110年3月3
    日寄存送達，有送達證書在卷可憑，則原告請求被告給付46
    1元，及其中340元（108年9月11日起至110年3月13日止不當
    得利金額）【計算式：108年9月11日起至108年12月31日：2
    56×17.81×6％×112/365＝84；109年1月1日起至109年12月31日
    ：200×17.81×6％＝214；110年1月1日起至110年3月13日：200
    ×17.81×6％÷12×72/365＝42；84＋214＋42＝340，元以下四捨五
    入】自起訴狀繕本送達翌日即110年3月14日至清償日止，其
    中121元（110年3月14日起至110年10月5日止不當得利金額
    ）【計算式：110年3月14日起至110年10月5日：200×17.81×
    6％×206/365＝121，元以下四捨五入】自到期之翌日即110年1
    0月6日起至清償日止，按年息百分之5計算之利息，為有理
    由，逾此範圍之請求，為無理由。
四、綜上所述，原告依據第767條第1項、第184條第1項、第185
    條第1項、第213條規定，請求被告3人拆除如附圖二編號甲
    所示之地上物及將依附於系爭建物牆面上之電表箱拆除，及
    請求被告給付461元，及其中340元自110年3月14日起至清償
    日止，其中121元自110年10月6日起至清償日止，按年息百
    分之5計算之利息，為有理由，應予准許。原告逾此範圍之
    請求，為無理由，應予駁回。
五、本件事證已臻明確，兩造其餘攻擊防禦方法及所舉證據，經
    審酌結果，與本件判決結論均無影響，爰不一一論述，附此
    敘明。
六、本判決原告勝訴部分，係適用簡易程序所為被告敗訴之判決
    ，依民事訴訟法第389條第1項第3款規定，應依職權宣告假
    執行。至原告敗訴部分，其假執行之聲請已失所依附，應併
    予駁回。
七、訴訟費用負擔之依據：民事訴訟法第79條。
中　　華　　民　　國　　110 　年　　11　　月　　30　　日
　                 豐原簡易庭    法  官  廖弼妍
如不服本判決，應於送達後20日內，向本院提出上訴狀並表明上
訴理由，如於本判決宣示後送達前提起上訴者，應於判決送達後
20日內補提上訴理由書（須附繕本）。如委任律師提起上訴者，
應一併繳納上訴審裁判費。
以上為正本係照原本作成。
中　　華　　民　　國　　110 　年　　11　　月　　30　　日
                                 書記官  陳貴卿